【裁判字號】    90,易,3265
【裁判日期】    901211
【裁判案由】    詐欺
【裁判全文】
臺灣高雄地方法院刑事判決                          九十年度易字第三二六五號
    公  訴  人  臺灣高雄地方法院檢察署檢察官
    被      告  丙○○
    選任辯護人  焦文城
                張清富
                施秉慧
右列被告因詐欺案件，經檢察官提起公訴（八十九年度偵字第一九七一四號），本院
判決如左：
    主  文
丙○○無罪。
    理  由
一、公訴意旨以：被告丙○○意圖為自己不法之所有，於民國八十六年一月間，施用
    詐術以其將在高雄市○○路某處頂讓服飾店為由，騙取乙○○之信任，而投資新
    台幣（下同）五十萬元，並告知將於一個月內開始營業，詎到期未見經營服飾店
    之事，乙○○始知受騙，因認被告涉犯刑法第三百三十九條第一項詐欺罪嫌云云
    。
二、公訴人認被告丙○○涉有詐欺犯行，係以告訴人乙○○之指訴及證人丁○○於偵
    訊中之證詞，並有告訴人提出票號ＣＳ0000000、帳號二九七五—一、付
    款人台灣省合作金庫南興支庫、面額新台幣（下同）三十二萬元、發票日八十六
    年二月十七日、發票人為戊○○之支票一紙（下稱系爭支票），及被告簽發、面
    額二十萬元、發票日期八十六年八月二日本票一紙（下稱系爭本票）為其論罪之
    主要依據。訊據被告堅決否認邀約告訴人投資服飾店，及詐取告訴人交付五十萬
    元現金之犯行，辯稱：我不認識乙○○，亦從未計劃經營服飾店，未交付系爭支
    票給告訴人，但我有向丁○○借款，並簽發四、五張本票給丁○○收執，其中一
    張就是告訴人持以提出之系爭本票，但我已陸續還清積欠丁○○全部款項，丁○○非但不交還我簽發的本票，又要求我給付五十萬元利息，而且丁○○向我表示
    ，他借給我的錢其中有十萬元是告訴人的錢等語。經查：
三、按犯罪事實應依證據認定之，無證據不得推定其犯罪事實，刑事訴訟法第一百五
    十四條定有明文。次按事實之認定應憑證據，如未能發現相當證據，或證據不足
    以證明，自不能以推測或擬制之方法，為裁判基礎。而告訴人之指訴，本以使被
    告受刑事訴追或處罰為目的，故其陳述是否與事實相符，自應調查其他證據，以
    資審認，苟其所為攻擊之詞，尚有瑕疵，則在此瑕庛未予究明以前，即不能遽採
    為斷罪之基礎。又認定犯罪事實，所憑之證據，雖不以直接證據為限，間接證據
    亦包括在內，然無論直接或間接證據，其為訴訟上之證明，須於通常一般之人均
    不致於有所懷疑，而得確信其為真實之程度者，始得據之為有罪之認定，倘其證
    明尚未達到此一程度，而有合理懷疑之存在時，即無從為有罪之認定，最高法院
    四十年台上字第八六號、院六十九年台上字第一五三一、七十六年台上字第四九
    八六號判例可資參照。經查：
  (一)告訴人雖指訴其被告佯邀其合夥經營服飾店為由，約定告訴人出資五十萬元，告
    訴人以標得之會款及出售股票所得現金交付予被告云云，然查，告訴人於偵訊中
    指陳：我與被告認識半年多等語（八十九年十月十二日偵訊筆錄），復於偵訊中
    稱：我與被告認識一年多等語（八十九年十二月十八日偵訊筆錄），於本院審理
    中則改稱：我與被告認識有六、七年之久等語（本院九十年九月二十五日訊問筆
    錄），則告訴人先後陳述其與被告相識多久，已有顯然不符之處。又告訴人就其
    交付予被告五十萬元之資金來源，雖提出儲蓄互助會會單二份為證，然觀諸被告
    提出之上開二組互助會開始日期分別為八十六年十二月十日（會首楊屏屏）及八
    十九年六月七日（會首趙榮貞），核與告訴人指訴其於八十六年一月間標得會款
    之時間，並不相合，告訴人殊不可能於上開二組互助會尚未開始前之八十六年一
    月間即預知將來會首邀集其參加上開二組互助會並預先標得會款，以交付予被告
    。至告訴人陳述其於八十六年一月間係標得會首楊屏屏邀集之另組互助會一節，
    惟據證人甲○於本院審理中到庭結證：我不記得告訴人有無參加我妻楊屏屏於八
    十六年十二月十日以前所邀集之互助會等語（本院九十年十月十一日訊問筆錄）
    ，據此，尚無證據足資證明告訴人確有標得會款，並交付現金五十萬元予被告之
    事實。
  (二)告訴人指訴其交付現金五十萬元後，被告交付系爭支票及本票各一紙予告訴人收
    執云云，並提出系爭支票、退票理由單及本票各一紙為證，經查，系爭支票發票
    日為八十六年二月十七日，於八十六年二月二十一日提示交換退票；再經本院向
    系爭支票提示行庫華南商業銀行查詢，經華南銀行高雄分行函覆：「貴院來函查
    詢付款人合庫南興支庫帳號２９７５—１號，票號ＣＳ0000000號，金額
    三十二萬元支票乙事，經查係由本分行活儲２８６７—５號，戶名丁○○提示」
    等情，此有華南商業銀行高雄分行九十年十月十一日華高匯字第２８６號函一
    份在卷足憑，據此，足認系爭支票乃由證人丁○○之持以提示且未獲兌現。然證
    人丁○○於本院審理中結證：告訴人曾向我借十萬元時，拿系爭支票及本票給我
    看，表示他向我借十萬元是要投資被告的服飾店（本院九十年九月十一日訊問筆
    錄），嗣又改證稱：我沒有見過或拿過系爭支票，告訴人沒有拿系爭支票給我，
    也沒有在我的帳戶內交換系爭支票等語（本院九十年九月二十五日審判筆錄），
    而告訴人則陳稱：被告於八十六年一月間拿到五十萬元後行蹤成謎，後來我在四
    月間找到被告，被告才在系爭支票到期日前七日先郵寄系爭支票給我，因為我欠
    丁○○十萬元，所以把系爭支票交給丁○○在其帳戶內提示交換，後來丁○○再
    寄系爭本票給我，系爭支票退票後，我自己標會還十萬元給丁○○，丁○○將系
    爭支票還給我等語（同上本院筆錄）。據此，證人丁○○與告訴人雖一致陳述告
    訴人曾向證人丁○○借款十萬元投資被告服飾店，惟告訴人在本院審理之初表示
    其出資五十萬元資金來源為會款及股票款，復又改稱其中十萬元向丁○○借得云
    云，則告訴人先後關於五十萬元資金來源之陳述已有不合，且證人丁○○或證稱
    曾看過系爭支票、或證稱從未見過系爭支票，及未在其帳戶內提示系爭支票等情
    ，亦與被告陳述其確有交付系爭支票予證人丁○○提示之情節不同。且證人丁○○上開證詞亦與本院上開函查系爭支票確在其帳戶內提示交換之情形不同。況依
    系爭支票提示日期為八十六年二月二十一日，亦與告訴人指陳其於八十六年四月
    間才找到被告，被告在系爭支票到期日前七日郵寄系爭支票給告訴人，告訴人將
    系爭支票交給證人丁○○在其帳戶內提示交換情節，均不相符。故而告訴人及證
    人丁○○之指訴及證詞，核與事實不合，告訴人及證人丁○○陳稱告訴人向證人
    丁○○借款十萬元投資被告之服飾店一節，自難令人採信。退步言之，縱認告訴
    人向證人丁○○借款十萬元以投資服飾店為真，則告訴人於取得被告交付之面額
    三十二萬元之系爭支票時，衡情理應在自己帳戶內提示兌現後，將其中十萬元現
    金交還證人丁○○，始合常情，然告訴人陳稱：我與丁○○是老朋友，我寧願將
    系爭支票先交給他提示，俟系爭支票兌現後，丁○○再找還我二十二萬元等語（
    本院九十年十一月十三日審判筆錄），告訴人竟捨簡單方式，甘冒證人丁○○若
    於支票兌現後不願找還二十二萬元之風險，在在均與常情相悖。復按支票為流通
    證券，任何人均可經由他人交付而持有支票，而系爭支票上並無被告之背書，是
    以告訴人提出案外人戊○○簽發之系爭支票，充其量僅能證明發票人為戊○○，
    及證人丁○○曾持有系爭支票在其帳戶內提示交換未獲兌現，但並無證據證明系
    爭支票係被告交付予告訴人收執，告訴人憑以指訴該紙支票為被告所交付，自屬
    無據。至於被告雖坦承系爭本票為其所簽發，惟辯稱其持系爭本票向證人丁○○
    借款一節，業據證人丁○○於本院審理中陳明：被告還欠我一百多萬元等語（本
    院九十年九月十一日、九月二十五日訊問筆錄），雖被告與證人丁○○其與二人
    之間之借款金額若干，尚有多少未還清等細節仍有爭執，然已足證明被告曾向證
    人丁○○借款之事實，又由被告持證人丁○○在其帳戶提示交換之系爭支票為證
    據據以提出本件告訴，可知告訴人與證人丁○○間關係之密切，則系爭本票係告
    訴人自證人丁○○所取得，至有可能，故亦不能單憑系爭本票，遽予認定告訴人
    曾交付五十萬元投資款予告訴人之事實。
  (三)被告之母鄒蔡保桃曾於八十九年六月十三日匯款二萬五千元至告訴人在中國農民
    銀行開立之帳號000000000000號帳戶等情，有該匯款單影本附卷可
    按，且為告訴人及被告所自承，惟被告辯稱：係因告訴人打電話給我母親說我欠
    他錢，我母親以為是丁○○找人來要錢所以很害怕，才匯款給告訴人等語（本院
    九十年十月十一日訊問筆錄），經本院囑託臺灣士林地方法院訊問證人即被告之
    母鄒蔡保桃，證人鄒蔡保桃證稱：「（問：妳為何匯款予乙○○？）答：因為姓
    黃的每天都打電話給我說我女兒欠他錢，叫我還錢」、「我打電話給我女兒，問
    她認不認識乙○○，她說不認識，後來黃先生有打電話告訴我是劉小姐說要分一
    半給他，至於是否是丁○○我不知道」、「因為我沒有二十萬，所以我才匯二萬
    五給她，劉小姐有說我女兒欠她的錢」「我匯錢後，他們有打電話跟我說有收到
    」、「他們說要撞我孫子，我害怕所以才匯錢給他們」等語（九十年十一月八日
    訊問筆錄）。據上，足認被告之母係受到告訴人以電話催討債務，於不明二人間
    債務狀況下，於八十九年六月十三日匯款二萬五千元予告訴人，不能據此認定告
    訴人確有交付五十萬元投資款予被告之事實。
  (四)綜上所述，既無證據證明被告邀約告訴人經營服飾店，告訴人已交付五十萬元予
    被告之事實，則公訴人指訴告向告訴人施詐術致其陷於錯誤而交付財物之詐欺情
    事，洵非有據，此外，本院復查無其他積極之確切證據證明被告確有公訴人所指
    詐欺犯行，揆諸首揭說明，不能證明被告犯罪，依法應為無罪之諭知。
據上論斷，應依刑事訴訟法第三百零一條第一項，判決如主文。
本案經檢察官楊慶瑞到庭執行職務。
中      華      民      國      九十      年      十二月      十一     日
                                  臺灣高雄地方法院刑事第四庭
                                      法  官  張  桂  美
右正本證明與原本無異。
如不服本判決，應於判決送達後十日內，向本院提出上訴狀。
                                      書記官  吳  金  霞
中      華      民      國      九十      年      十二月      十一     日


司法院資訊處製作；財團法人民間司法改革基金會備份。
